臺灣板橋地方法院刑事判決　　　　　　　95年度訴字第3935號
公　訴　人　臺灣板橋地方法院檢察署檢察官
被　　　告　丁○○
　　　　　　　　　　（現另案於臺灣臺北監獄臺北分監執行）
指定辯護人　本院公設辯護人乙○○
上列被告因強盜案件，經檢察官提起公訴（95年度偵字第28365
號），本院判決如下：
    主  文
丁○○攜帶兇器竊盜，因脫免逮捕，而當場施以脅迫，處有期徒
刑年捌月。
扣案之扳手壹支沒收。
    事  實
一、丁○○基於意圖為自己不法所有之竊盜犯意，於民國95年12
    月2 日上午9 時37分許，在臺北縣板橋市○○路101 巷29號
    旁之「歐洲公園」工地內，徒手竊取該工地內由工地主任甲○○所管領之電線3 捆（合計長約300m，寬5.5mm） ，得手
    後置放於其所騎乘之車牌號碼JE9-977 號重型機車之腳踏墊
    上，而於離去之際，為上開工地副主任丙○○發現，丙○○
    即向前盤問，並將上開機車之鑰匙拔下，該機車腳踏墊上所
    置放之前揭3 捆電線因而掉落地上，且通知工地主任甲○○
    到場處理；而丙○○雖喝令丁○○不要離去，但其仍以步行
    之方式將上開機車往外牽離，迨行至工地門口時，甲○○到
    場接手處理，此時丁○○仍牽著機車繼續行走，甲○○便自
    後繼續追趕，並要求丁○○停下，迄至丁○○牽著機車走到
    和平路與廣和街口之斑馬線中間處時，丁○○突將該機車推
    倒，並自該機車坐墊下之置物箱內取出其所有之客觀上足對
    人之生命、身體、安全構成威脅，具有危險性之扳手1 支，
    手持該扳手舉高過肩，對距離其甚近之甲○○做出由上往下
    刺之動作，且喝令甲○○「不要再跟了」等語，以此方式使
    甲○○感受到壓力或有所顧忌，而當場對甲○○施以脅迫。
    其後丁○○復將上開機車牽起繼續離去，甲○○亦放棄追捕
    丁○○而轉身步行返回上開工地，嗣於返回該工地途中，恰
    遇巡邏警員，甲○○即向警員報案，警員即於同日上午9 時
    50分許，循線在廣和街30巷37弄口逮捕丁○○，並扣得上開
    扳手1 支。
二、案經臺北縣政府警察局板橋分局報告臺灣板橋地方法院檢察
    署檢察官偵查起訴。
    理  由
壹、證據能力方面：
    按「被告以外之人於審判外之言詞或書面陳述，除法律有規
    定者外，不得作為證據」，刑事訴訟法第159 條第1 項定有
    明文，此即學理上所稱「傳聞證據排除法則」。依上開法律
    規定，傳聞證據原則上固無證據能力，但如法律別有規定者
    ，即例外認有證據能力。經查：
  (一)證人甲○○、丙○○、戊○○於警詢中所為陳述，均屬被告
    以外之人於審判外之陳述，辯護人既爭執該等陳述之證據能
    力，復無傳聞例外之規定可資適用，自無證據能力可言。
  (二)其次，被告以外之人於審判外之陳述，雖不符同法第159 條
    之1 至第159 條之4 之規定，但經當事人於審判程序同意作
    為證據，法院審酌該言詞陳述或書面陳述作成時之情況，認
    為適當者，亦得為證據；當事人、代理人或辯護人於法院調
    查證據時，知有第159 條第1 項不得為證據之情形，而未於
    言詞辯論終結前聲明異議者，視為有前項之同意，此則據同
    法第159 條之5 規定甚明。鑒於採用傳聞證據排除法則之重
    要理由之一，係因傳聞證據未經當事人之反詰問予以覈實，
    若當事人願放棄對原供述人之反對詰問時，原則上即可承認
    該傳聞證據之證據能力，而揆諸我國刑事訴訟法第159 條之
    5 之立法理由，除參照前述傳聞證據排除法則之基本法理外
    ，亦參考日本刑事訴訟法第326 條之立法例，查日本刑事審
    判實務之運作，有關檢察官及被告均同意作為證據之傳聞書
    面材料或陳述，可直接援引該國刑事訴訟法第326 條作為傳
    聞例外之法律依據，僅在檢察官與被告不同意之情況下，乃
    須根據其他傳聞例外規定俾以斟酌該等書面材料或陳述是否
    具有證據能力，在當事人間無爭執之案件中，傳聞證據基本
    上均可依據前引規定提出於法院使用。職是之故，我國刑事
    訴訟法第159 條之5 之適用應可作同上之解釋。經查，本件
    判決後開所示之被告丁○○以外之人於審判外之陳述（包括
    書面陳述），固均屬傳聞證據，惟被告及其辯護人就前揭審
    判外陳述之證據能力，雖知上開證據資料皆為傳聞證據，但
    於本院準備程序及審判期日中則均不爭執上開證據資料之證
    據能力，且迄至言詞辯論終結前亦未再聲明異議，而公訴檢
    察官於本院審判期日中則表示上開證據資料均有證據能力。
    本院審酌上開證據資料製作時之情況，尚查無違法不當及證
    明力明顯過低之瑕疵，亦認為以之作為證據應屬適當，故揆
    諸前開法律規定與說明，爰逕依刑事訴訟法第159 條之5 規
    定，認前揭證據資料均例外有證據能力。
貳、實體方面：
  一、認定事實部分：
      訊據被告丁○○對於其於前開時、地竊取3 捆電線得手，
      而在離去之際，遭前揭工地副主任丙○○發現，丙○○並
      通知工地主任甲○○到場處理，嗣其在臺北縣板橋市○○
      街30巷37弄口為警逮捕之事實，固均坦承不諱，惟矢口否
      認有何前揭加重準強盜之犯行，辯稱：我確實有拿前揭扳
      手1 支出來沒錯，但我並沒有持扳手向甲○○揮舞或做行
      刺之動作，我拿扳手出來是要跟他說我在上開工地工作，
      且我要去找我的師傅和老闆，請他們幫我證明我在這裡上
      班。當時我只想矇騙他們，讓他們誤以為我在該工地上班
      ，看是否可以放我走，事實上我並沒有在該工地上班。我
      拿扳手出來之後，並沒有對甲○○說什麼話，因為我覺得
      他在工地那麼久，應該知道我拿扳手出來，就表示我是在
      工地工作的人，然後我就馬上把扳手放回置物箱，之後我
      就沒有繼續走，並待在原地等警察來云云。經查：
    (一)被告於前開時、地騎乘機車，而該機車腳踏墊上置有前揭
      電線3 捆，嗣經上開工地主任丙○○發現，遂向前盤查並
      取下被告所騎機車鑰匙之事實，業據證人丙○○及證人即
      上開工地電工戊○○於本院審理時分別證述綦詳（參見本
      院96年4 月12日審判筆錄第4 、11頁），並有該電線3 捆
      之照片1 幀及贓物認領保管單1 份在卷可稽（參見偵查卷
      第26、27頁）；又被告於其機車鑰匙遭證人丙○○拔下後
      ，繼續以步行方式，將上開機車牽離，嗣經上開工地主任
      甲○○自後追趕，並要求被告停下，被告突在前揭斑馬線
      中間處，自該機車坐墊下之置物箱內取出前揭扳手1 支，
      手持該扳手舉高過肩，對距離其甚近之甲○○做出由上往
      下刺之動作，且喝令甲○○「不要再跟了」等情，亦據證
      人甲○○、戊○○於本院審理時各自證述在卷（同上開審
      判筆錄第6 至8 、11至15頁）。至證人甲○○、戊○○雖
      就被告有無手持上開扳手實際對證人甲○○行刺，抑或僅
      係手持該扳手對證人甲○○做出行刺之動作，二位證人之
      證述內容雖有出入，但依該二位證人所證，被告至少確有
      取出該扳手，並舉高過肩對證人甲○○做出行刺之動作之
      事實無訛，是依有疑時應從有利於被告之解釋原則，雖不
      能認定被告確有持該扳手實際對證人甲○○行刺，但尚堪
      認定被告確有高舉該扳手做出行刺證人甲○○之動作。觀
      諸上開扳手之外觀型式，容係屬於相當大小及具有堅硬銳
      利程度之金屬器具，並非細微不足行兇之物，此有該扳手
      扣案可稽及該扳手之照片1 幀附卷為憑（參見偵查卷第27
      頁），並非細微不足行兇之物，顯見該扳手應屬客觀上足
      對人之生命、身體、安全構成威脅，具有危險性之兇器無
      疑。被告手持該扳手，並舉高過肩對當時距離其甚近之證
      人甲○○做出行刺之動作，且喝令該證人「不要再跟了」
      等語，衡諸一般社會常情，被告以此動作、言語作出未來
      惡害之告知，證人甲○○自會感受到壓力或有所顧忌為是
      ，此參以證人甲○○於被告做出此舉後即放棄追捕被告，
      而轉身返回工地更見其明，是被告所為，已係當場對證人
      甲○○施以脅迫無疑。
    (二)被告固辯稱：我並沒有持扳手向甲○○揮舞或做行刺之動
      作，我拿扳手出來是要跟他說我在上開工地工作云云，且
      辯護人雖以被告此節所供並非全無可採，而辯稱被告並無
      對證人甲○○施以脅迫之行為云云。惟查，被告確有前揭
      持扳手高舉過肩，並做出由上往下刺之動作之事實，業經
      證人甲○○、戊○○證述無訛，已如前述，被告否認有此
      動作云云，當無足取。況倘如被告所辯，其將扳手拿出僅
      係要告知證人甲○○其在該工地工作，此時被告大可將該
      扳手遞出或以不具威脅性之動作提示給證人甲○○觀看，
      又何須高舉過肩，做出由上往下刺之動作，而使證人甲○○誤以為被告有攻擊之意，是被告所辯顯與常情不合，自
      難遽以採信。又辯護人雖復為被告辯稱：證人甲○○、戊○○只是追趕被告，並叫被告停下來不要走，除此之外，
      並無攔阻被告去路或不讓被告離去之舉動，客觀上應難認
      該二證人有逮捕被告之意，而被告在竊盜遭發現後，如真
      有脫逃之意，大可將機車丟下，自己趕快逃跑，而非牽著
      機車慢慢走，也難認被告有脫逃之意云云。然查，按對現
      行犯（或準現行犯）之所謂「逮捕」，乃係指依法不使用
      拘票，使其到達一定處所之強制處分。惟逮捕雖屬一種強
      制處分，但並不當然即須使用強制力，應僅於被告抗拒逮
      捕或脫逃時，方得用強制力逮捕之，但仍不得逾必要之程
      度（參照刑事訴訟法第90條）。故上開二位證人一路自後
      追趕被告，且要求被告停下不要走，復於本院審理時分別
      證稱：「我要逮捕他」、「我們也是要將被告送警察局」
      等語（同前揭審判筆錄第9 、13頁），足見二位證人當時
      確有逮捕被告之主觀意思及客觀作為甚明，自不能僅以該
      二位證人未使用強制力（即如辯護人所稱之攔阻被告去路
      或做出不讓被告離去之動作等），即認該二位證人所為非
      屬逮捕被告之行為。再者，衡以被告於行竊遭發覺後，未
      聽從證人甲○○等人之要求停在原地，仍不斷牽著機車往
      外離開，並在中途持前揭扳手對證人甲○○做出脅迫之動
      作，要求證人甲○○「不要再跟了」，嗣並步行至臺北縣
      板橋市○○街30巷37弄口時始遭警攔截逮捕，此地已與上
      開工地相隔一段距離，自難謂被告無脫逃之意。至被告雖
      未棄車逃逸，仍以步行之方式牽車逃逸，但此僅係被告對
      於如何逃逸所為之自行選擇，推敲其原因，或係其不忍割
      捨尚有一定財產價值之機車所致，然無論如何，自不能以
      被告拙於逃逸，即否認其有脫逃之意圖。況倘非證人甲○○於返回工地中途恰遇巡邏警員而隨即報案處理，則被告
      以此拙劣之方式逃逸，似亦猶然可以得逞。職是，辯護人
      辯稱被告非屬脫免逮捕云云，亦無足取。此外，辯護人雖
      聲請調取前揭路口之監視錄影帶（或錄影光碟）進行勘驗
      ，但該路口並未裝設監視器，故並無監視錄影帶（或錄影
      光碟），此有臺北縣政府警察局96年3 月16日北縣警板刑
      字第0960004358號函1 份在卷可稽，故本院自無從勘驗該
      監視錄影帶（或錄影光碟），爰未予勘驗，併此敘明。
    (三)綜上所述，被告確有於竊盜後，為脫免逮捕，攜帶兇器（
      即前揭扳手）當場對證人甲○○施以脅迫之行為，被告及
      辯護人所辯復無足取，是本件事證已臻明確，被告之犯行
      應堪認定。
  二、論罪科刑部分：
    (一)按刑法第329 條之以強盜論，即以強盜罪相當條文處罰之
      意，並非專以第328 條第1 項之強盜論，故第330 條所謂
      犯強盜罪，不僅指自始犯強盜罪者而言，即依第329 條以
      強盜論者，亦包括之，如此項準強盜有第321 條第1 項各
      款情形之一，自應依第330 條論處（參見最高法院25年上
      字第6626號判例意旨、87年度台上字第3040號判決意旨）
      ；又刑法準強盜罪，係以竊盜或搶奪為前提，在脫免逮捕
      之情形，其竊盜或搶奪既遂者，即以強盜既遂論，如竊盜
      或搶奪為未遂，即以強盜未遂論（參見最高法院68年台上
      字第2772號判例意旨、89年度台上字第1408號判決意旨）
      。經查，被告於竊盜既遂後，復為脫免逮捕，而攜帶兇器
      當場對證人甲○○施以脅迫，核其所為，係犯刑法第329
      條所規定之準強盜罪，復有刑法第321 條第1 項第3 款攜
      帶兇器之情形，當應依刑法第330 條第1 項之加重準強盜
      罪處罰。公訴意旨認被告僅係犯刑法第329 條之準強盜罪
      （至起訴書尚載有刑法第328 條第1 項罪嫌，應屬贅載）
      ，容有誤解，惟起訴之社會基本事實既屬同一，爰依法變
      更起訴法條。
    (二)再者，被告於本院審理時雖未能坦承犯行，且其雖於竊盜
      既遂遭發覺後，對前來追捕之證人甲○○施以脅迫，但被
      告施以脅迫之手段並非兇殘，時間亦甚短暫，而證人甲○○亦未受有任何傷害；又衡以準強盜罪雖有「以強盜論」
      之罪名，但該犯行實際上與強盜罪乃係態樣完全不同之犯
      行，僅係法律效果準用強盜罪之法律效果而已，自不能遽
      認該犯行在本質上即如同強盜罪一般之惡劣；而從犯罪心
      理學之角度觀之，犯罪人於竊盜遭發覺後，在極其緊張之
      心情之下，為求脫免逮捕，自易失慮對追捕者施以強暴或
      脅迫，此乃人性之通常，實難強求「窮寇莫動」，要求犯
      罪人靜待逮捕，然立法者於此不僅未考慮此等犯罪心理，
      而予以從輕或適當之處理（按：基於此等法理從輕處理者
      ，例如刑法脫逃罪【並非重刑】、湮滅刑事證據罪【湮滅
      自己之刑事證據更無處罰之規定】等等），反將之視同不
      法惡性極高之強盜罪而予以相同之高度處罰，顯然有違犯
      罪心理學之論點。準此而論，本院認為被告之犯罪情狀既
      非至為殘苛，可非難性當應不同於強盜罪，倘科以加重準
      強盜罪法定最輕本刑之有期徒刑7 年，自猶嫌過重，在客
      觀上已足以引起一般人同情，顯可憫恕，爰依刑法第59條
      之規定，酌量減輕其刑。
    (三)本院審酌被告正值年輕力壯，不思依循正軌賺取財物，竟
      僅為貪圖小利，即至前揭工地竊取電線3 捆（其價值約新
      台幣1 萬元左右，此經證人甲○○於本院審理時證述在卷
      ），侵害他人之權益，致使社會治安益形敗壞，且被告復
      於遭人發覺後，為求脫免逮捕，竟持兇器對甲○○施以脅
      迫，惡行非輕，嗣於犯後仍矢口否認犯行，飾詞圖卸其責
      ，是以被告所為自應受有相當程度之刑事非難；惟另考量
      被告竊得前揭電線未久，旋遭警查扣，嗣並已發還證人甲○○保管，故其所造成之損害應稍有所減輕等一切情狀，
      酌情量處如主文所示之刑，以資懲儆。又扣案之前揭扳手
      1 支，乃係供本件犯罪所用之物，且係被告所有，此經被
      告於本院審理時供明在卷，應依刑法第38條第1 項第2 款
      規定，併予宣告沒收。
據上論斷，應依刑事訴訟法第299 條第1 項前段、第300 條，刑
法第329 條、第330 條第1 項、第59條、第38條第1 項第2 款，
判決如主文。
本案經檢察官楊展庚到庭執行職務。
中　　華　　民　　國　　96　　年　　5 　　月　　3 　　日
                  刑事第十三庭  審判長法  官  戴嘉清
                                      法  官  林晏鵬
                                      法  官  陳信旗
以上為正本證明與原本無異。
如不服本判決，應於送達後10日內向本院提出上訴狀。
　　　　　　　　　　　　　　　　　　　書記官　陳昭綾
中　　華　　民　　國　　96　　年　　5 　　月　　7 　　日
附錄本判決論罪科刑之法條：
刑法第329 條
    竊盜或搶奪，因防護贓物、脫免逮捕或湮滅罪證，而當場施
    以強暴脅迫者，以強盜論。
刑法第330 條
    犯強盜罪而有第321 條第1 項各款情形之一者，處7 年以上
    有期徒刑。
    前項之未遂犯罰之。
